ACORDAO-COMPLETO-2509103

ACÓRDÃO 457/2022 ATA 2/2022 - SEGUNDA CÂMARA

VISTOS, relatados e discutidos estes autos em que se analisa ato de concessão de aposentadoria deferida pelo Tribunal Superior do Trabalho, benefício da Sra. Tania Mendes Zica Sinfronio, que ocupou cargo de técnico judiciário naquele Tribunal.
ACORDAM os Ministros do Tribunal de Contas da União, reunidos em Sessão da 2ª Câmara, ante as razões expostas pelo Relator, e com fulcro nos incisos III e IX do art. 71 da Constituição Federal e nos arts. 1º, inciso V, e 39, inciso II, da Lei 8.443/1992, c/c o art. 259, inciso II, do Regimento Interno/TCU em:
9.1. considerar ilegal a concessão de aposentadoria em favor da Sra. Tania Mendes Zica Sinfronio, negando registro ao correspondente ato;
9.2. dispensar o ressarcimento das quantias indevidamente recebidas de boa-fé pela interessada, consoante o disposto no Enunciado 106 da Súmula da Jurisprudência do TCU;
9.3. determinar ao Tribunal Superior do Trabalho, no prazo de 15 (quinze) dias a contar da ciência desta Deliberação, que:
9.3.1. abstenha-se de realizar pagamentos decorrentes da vantagem "opção", sujeitando-se a autoridade administrativa omissa à responsabilidade solidária, nos termos do art. 262, caput, do Regimento Interno/TCU;
9.3.2. no tocante ao pagamento de "quintos/décimos":
9.3.2.1. certifique-se de que a Sra. Tania Mendes Zica Sinfronio é alcançada pela eficácia subjetiva da coisa julgada firmada na ação coletiva de rito ordinário 0012092-54.2005.4.01.3400, promovida por entidade associativa, que permitiu a incorporação de "quintos/décimos" de função comissionada exercida no intervalo de 08/04/1998 a 04/09/2001, mediante apresentação da relação de representados juntada à inicial do processo de conhecimento;
9.3.2.2. promova o destaque das parcelas de "quintos/décimos" incorporadas com base em funções comissionadas exercidas entre 08/04/1998 e 04/09/2001, transformando-as em parcela compensatória a ser absorvida por quaisquer reajustes futuros, desde que a hipótese não seja de decisão judicial transitada em julgado, nos moldes da decisão do Supremo Tribunal Federal no RE 638.115/CE; 
9.3.2.3. informe o TCU sobre as providências adotadas em relação aos subitens 9.3.2.1 e 9.3.2.2 acima;
9.3.3. dê ciência do inteiro teor desta Deliberação à Sra. Tania Mendes Zica Sinfronio, alertando-a de que o efeito suspensivo proveniente da interposição de possíveis recursos perante o TCU não a exime da devolução dos valores percebidos indevidamente após a respectiva notificação, caso os recursos não sejam providos, encaminhando a este Tribunal, no prazo de 30 (trinta) dias, comprovante da referida ciência; e
9.3.4. emita novo ato de concessão de aposentadoria, livre das irregularidades indicadas neste processo, e promova o seu cadastramento no sistema e-Pessoal, submetendo-o a este Tribunal, nos termos da IN/TCU 78/2018.

Ato de concessão de aposentadoria deferido pelo Tribunal Superior do Trabalho  TST em benefício da Sra. Tania Mendes Zica Sinfronio, que ocupou cargo de técnico judiciário naquele Tribunal.

Segunda Câmara

Tribunal Superior do Trabalho - TST.

3. Interessada: Tania Mendes Zica Sinfronio (XXX.538.991-XX).

13.1. Ministros presentes: Augusto Nardes (na Presidência), Aroldo Cedraz e Antonio Anastasia.
13.2. Ministro-Substituto presente: Marcos Bemquerer Costa (Relator).

MARCOS BEMQUERER

Adoto como Relatório, com os ajustes de forma necessários, a instrução da Secretaria de Fiscalização de Integridade de Atos e Pagamentos de Pessoal e de Benefícios Sociais - Sefip, por meio da qual a concessão de reforma objeto destes autos foi assim analisada (peças 5 e 6) :
"EXAME TÉCNICO
 (...) 
Exame das Constatações
Ato: 51849/2020 - Inicial - Interessada: TANIA MENDES ZICA SINFRONIO - CPF: XXX.538.991-XX.
9.1. 	Parecer do Controle Interno: considerar o ato legal com esclarecimentos.
	Justificativa: 
	a) quanto à opção, foi editado Ato pela Presidência desta Casa excluindo essa vantagem dos proventos da inativa; no entanto, o pagamento da parcela foi mantido por força de decisão judicial do Tribunal Regional Federal da 1ª Região tomada nos autos da ação 1041687-08.2019.4.01.0000, em sede de Agravo de Instrumento, impetrada pelo Sindjus/DF, enquanto essa subsistir, conforme documentação anexa;
	b) em relação à VPNI (quintos/décimos) , convém esclarecer que o Supremo Tribunal Federal deliberou favoravelmente à manutenção da vantagem aos servidores que incorporaram parcelas no período entre 8/4/1998 e 4/9/2001 fundadas em decisão judicial transitada em julgado, conforme decisão prolatada nos autos do Recurso Extraordinário nº 638115/CE, na sessão virtual de 11 a 17/10/2019, publicada no DJE de 08/5/2020. Ademais, os servidores desta Casa encontram-se amparados pela decisão judicial impetrada pelo Sindjus-DF, AO 0012092-54.2005.4.01.3400, com trânsito em julgado em 12/07/2010. Documentos anexados a este formulário. 
	Constatações e análises: 
9.2.1. Houve o registro de pelo menos uma rubrica com 'Denominação para análise pelo TCU' = (2903 - VANTAGEM PESSOAL LEI 9.527/97 - INA - Incorporação de quintos/décimos de função - R$ 1.823,15) .
a. Justificativa do Gestor de Pessoal: não há. Verificação efetuada no âmbito do TCU. 
b. Análise do Controle Interno:  não há. Verificação efetuada no âmbito do TCU.
c. Análise da Equipe Técnica: ilegal.
	É ilegal a concessão da vantagem de quintos em razão do exercício de funções comissionadas após o advento da Lei 9.624/1998.
9.2.2. Houve o registro de pelo menos uma rubrica com 'Denominação para análise pelo TCU' = Vantagem de caráter pessoal (2153 - FC/CJ OPCÃO - INA - Incorporação de opção de função - R$ 1.185,05) .
Justificativa do Gestor de Pessoal: não há. Verificação efetuada no âmbito do TCU.
Análise do Controle Interno: não há. Verificação efetuada no âmbito do TCU.
Análise da Equipe Técnica: ilegal.
	[A] concessão da vantagem de opção que trata o art. 2º da Lei 8.911/1994 proporcionou acréscimo aos proventos de aposentadoria em relação à última remuneração da atividade e não houve incidência de contribuição previdenciária na atividade, resultando em descumprimento do disposto no art. 40, caput e § 2º, da Constituição Federal, com redação dada pela Emenda Constitucional 20/1998.
9.2.3. O Controle interno emitiu parecer pela legalidade com esclarecimentos.
Justificativa do Gestor de Pessoal: não há. Verificação efetuada no âmbito do TCU.
1. Análise do Controle Interno: não há. Verificação efetuada no âmbito do TCU.
1. Análise da Equipe Técnica: legal.
	Os esclarecimentos apontados pelo Controle Interno são irrelevantes para a análise da legalidade do ato ou já foram analisados em crítica específica do e-Pessoal. 
9.3. O quadro resumo de ocorrências e, quando for o caso, o detalhamento da norma legal e da jurisprudência para as inconsistências acima elencadas encontram-se no anexo II dessa instrução. 
CONCLUSÃO
10.	A abrangência e a profundidade das verificações levadas a efeito fundamentam convicção de que o ato 51849/2020 pode ser apreciado pela ilegalidade, em razão das irregularidades apontadas no item Exame das Constatações desta instrução, que representam afronta à legislação e à jurisprudência de referência.
11. 	O aludido ato deu entrada neste Tribunal há menos de cinco anos, não sendo aplicável, portanto, o procedimento de contraditório e ampla defesa determinado pelo Acórdão 587/2011-TCU-Plenário.
PROPOSTA DE ENCAMINHAMENTO
12.	Ante o exposto, com fundamento no art. 71, inciso III, da Constituição Federal, no art. 1º, inciso V, e art. 39, incisos I e II, da Lei 8.443/1992, no art. 260 do Regimento Interno/TCU, propõe-se: 
12.1. considerar ILEGAL e recusar registro do ato de aposentadoria de TANIA MENDES ZICA SINFRONIO do quadro de pessoal do órgão/entidade Tribunal Superior do Trabalho (...) ;
12.2. com fulcro no art. 262, caput, do Regimento Interno/TCU, determinar ao Tribunal Superior do Trabalho que: 
0. no prazo de trinta dias, contados da ciência da decisão, envie a este Tribunal documentos comprobatórios de que a interessada cujo ato foi impugnado está ciente do julgamento deste Tribunal;
0. dê ciência, no prazo de quinze dias, contados da notificação, do inteiro teor desta deliberação à interessada, alertando-a de que o efeito suspensivo proveniente da interposição de eventuais recursos junto ao TCU não a exime da devolução dos valores percebidos indevidamente, caso o recurso não seja provido;
0. emita novo ato, livre da irregularidade ora apontada, em substituição ao ato de Aposentadoria de TANIA MENDES ZICA SINFRONIO, submetendo-o à nova apreciação por este Tribunal, na forma do artigo 260, caput, também do Regimento;
0. promova, no prazo de 30 (trinta) dias, o destaque da (s) parcela (s) de quintos incorporada (s) com amparo em funções comissionadas exercidas entre 8/4/1998 a 4/9/2001 e transforme-a (s) em 'Parcela Compensatória' a ser absorvida por quaisquer reajustes futuros, consoante decidido pelo STF no RE 638.115/CE;
0. promova a exclusão, no prazo 15 (quinze) dias, contados a partir da ciência desta deliberação, sujeitando-se a autoridade administrativa omissa à responsabilidade solidária, da rubrica apontada em face de manifesta ilegalidade, uma vez que o seu pagamento não encontra respaldo na jurisprudência deste Tribunal;
0. dispense a devolução dos valores indevidamente recebidos de boa-fé até a data da ciência, pelo Tribunal Superior do Trabalho, do acórdão que vier a ser proferido, com base no Enunciado 106 da Súmula da Jurisprudência do TCU."
2.	O escalão dirigente da Sefip (peça 6) e o Ministério Público de Contas, representado pelo Procurador Sérgio Ricardo Costa Caribé (peça 7) , alinharam-se ao exame e ao encaminhamento sugeridos pela instrução acima reproduzida.
	É o Relatório.

não há

Procurador Sérgio Ricardo Costa Caribé.

PESSOAL. APOSENTADORIA. Incorporação dE "QUINTOS/DÉCIMOS" DE FUNÇÃO COMISSIONADA EXERCIDA NO INTERVALO DE 08/04/1998 A 04/09/2001. VANTAGEM IMUNE A ABSORÇÕES FUTURAS, CONFORME DECISÃO DO SUPREMO TRIBUNAL FEDERAL NO RECURSO EXTRAORDINÁRIO 638.115/CE, CASO ASSEGURADA POR SENTENÇA JUDICIAL TRANSITADA EM JULGADO. DEcisão proferida em ação coletiva de rito ordinário promovida por entidade associativa. ausência da relação de beneficiados juntada à inicial do processo de conhecimento. determinação para que o órgão de origem se certifique de que a eficácia subjetiva da coisa julgada alcança a interessada. PAGAMENTO DA RUBRICA "OPÇÃO" DE FUNÇÃO COMISSIONADA. ACRÉSCIMO AOS PROVENTOS EM VALOR SUPERIOR À REMUNERAÇÃO DO CARGO EFETIVO. VEDAÇÃO CONSTITUCIONAL EXPRESSA. PRECEDENTES DESTA CORTE. ILEGALIDADE DA CONCESSÃO. NEGATIVA DE REGISTRO AO ATO. DETERMINAÇÕES AO ÓRGÃO DE ORIGEM.

APOSENTADORIA (APOS)

A Secretaria de Fiscalização de Integridade de Atos e Pagamentos de Pessoal e de Benefícios Sociais - Sefip.

Em apreciação ato de concessão de aposentadoria deferido pelo Tribunal Superior do Trabalho - TST em benefício da Sra. Tania Mendes Zica Sinfronio, que ocupou cargo de técnico judiciário naquele Tribunal.
2.	A concessão em análise ocorreu na modalidade voluntária, com proventos integrais, calculados com base na última remuneração do cargo em que se deu a aposentadoria, nos termos do art. 3º da Emenda Constitucional 47/2005.
3. 	As informações constantes no processo indicam que a interessada implementou os requisitos para se inativar, uma vez que tinha idade, tempo de contribuição, de serviço público, de carreira e de cargo requeridos pelo fundamento concessório.
4. 	Ao submeter a concessão a críticas automatizadas, a Secretaria de Fiscalização de Integridade de Atos e Pagamentos de Pessoal e de Benefícios Sociais - Sefip detectou a presença da rubrica "quintos/décimos", transformada em Vantagem Pessoal Nominalmente Identificada - VPNI, pelo art. 62-A da Lei 8.112/1990, bem como o pagamento parcial da remuneração do cargo em comissão, vantagem denominada "opção".
5.	Segundo registrou a unidade especializada, a concessão dos "quintos/décimos" decorreu, em parte, do exercício de funções comissionadas após o advento da Lei 9.624/1998. 
6.	Quanto ao pagamento da parcela "opção", da qual cuida o art. 2º da Lei 8.911/1994, a Secretaria instrutiva evidenciou que, na atividade, não houve incidência de contribuição previdenciária sobre essa vantagem e que a sua inclusão no ato de aposentadoria proporcionou acréscimo em relação à última remuneração contributiva, o que está em desacordo com o disposto no art. 40, caput e § 2º, da Constituição Federal, com a redação conferida pela Emenda Constitucional (EC) 20/1998.
7.	Em vista da análise empreendida, a unidade técnica propôs ao Tribunal, em substância, considerar ilegal a concessão de aposentadoria, negar registro ao ato correspondente, determinar ao órgão de origem que emita novo ato, livre das irregularidades ora apontadas, promovendo a exclusão da rubrica (opção) em face de manifesta ilegalidade e o destaque das parcelas de quintos incorporadas com amparo em funções comissionadas exercidas entre 08/04/1998 a 04/09/2001, transformando-as em "Parcela Compensatória" a ser absorvida por quaisquer reajustes futuros, consoante decidido pelo STF no RE 638.115/CE (peças 5 e 6) .
8.	O Ministério Público de Contas concordou com o encaminhamento sugerido (peça 7) .
II
9.	Quanto ao pagamento da rubrica "quintos/décimos", a jurisprudência desta Casa de Contas consolidou o entendimento de que é ilegal a percepção da vantagem incorporada em decorrência do exercício de funções comissionadas exercidas no interregno de 08/04/1998 a 04/09/2001, devendo-se observar a modulação dos efeitos definida pelo Supremo Tribunal Federal - STF na decisão do Recurso Extraordinário (RE) 638.115/CE. Cito, nesse sentido, os Acórdãos 442/2020, 13.910/2020 e 6.298/2021, da 2ª Câmara, todos de minha relatoria. 
10.	 De acordo com o que foi estabelecido na decisão do STF no RE 638.115/CE, somente para a hipótese de "quintos/décimos" recebidos com base em decisão judicial transitada em julgado será indevida a cessação imediata do pagamento e não haverá absorção da parcela por reajustes futuros. Já nos casos de "quintos/décimos" recebidos por força de decisão judicial não transitada em julgado ou de decisão administrativa, o pagamento será mantido até sua absorção integral por quaisquer reajustes futuros concedidos aos servidores.
11.	No caso em tela, a interessada percebe parcela de "10/10" de FC-2, parcialmente exercida no intervalo de 08/04/1998 a 04/09/2001, supostamente assegurada por sentença judicial (peça 3, p. 19-43) proferida na Ação Ordinária 0012092-54.2005.4.01.3400 (2005.34.00.012.112-9) , impetrada pelo Sindicato dos Trabalhadores do Poder Judiciário e do Ministério Público da União no Distrito Federal - Sindjus/DF, transitada em julgado em 12/07/2020, conforme anotação constante do ato (peça 3, p. 7) e cópia do decisum (peça 3, p. 32) .
12.	Em situações em que reste comprovado que o (a) aposentado (a) é parte da ação judicial transitada em julgado, mediante representação ou substituição, esta Casa de Contas tem considerado ilegal a concessão, com negativa de registro do correspondente ato, mas sem expedir qualquer determinação ao órgão de origem para que se abstenha de realizar pagamentos decorrentes dessa fração, porquanto está protegida pela res judicata e, por conseguinte, está imune a absorções futuras, nos termos do que assentou o Supremo no RE 638.115/CE.
13.	Todavia, no caso em exame inexiste prova de que a interessada tenha sido efetivamente beneficiada pela decisão judicial transitada em julgado anexada aos autos, pois não há lista dos servidores representados pelo sindicato-autor.   
14.	Saliente-se que no RE 612.043, Rel. Min. Marco Aurélio, Tema 499 da Repercussão Geral, o Supremo Tribunal Federal decidiu sobre os limites subjetivos da coisa julgada formada em ação coletiva sob o procedimento ordinário proposta por entidade associativa, hipótese idêntica à presente. Por ocasião do julgamento do referido tema, a Suprema Corte aprovou a seguinte tese: 
"A eficácia subjetiva da coisa julgada formada a partir de ação coletiva, de rito ordinário, ajuizada por associação civil na defesa de interesses dos associados, somente alcança os filiados, residentes no âmbito da jurisdição do órgão julgador, que o fossem em momento anterior ou até a data da propositura da demanda, constantes de relação juntada à inicial do processo de conhecimento."
15.	De ressaltar que o STF, ao apreciar o Tema 1.119 da Repercussão Geral reconhecida no Agravo em Recurso Extraordinário (ARE)  1.293.130/SP, definiu o sentido e o alcance do artigo 5º, incisos XXI e LXX, alínea b, da Constituição Federal, no que se refere aos institutos da representação e da substituição processual, fixando a seguinte tese:
	 "É desnecessária a autorização expressa dos associados, a relação nominal destes, bem como a comprovação de filiação prévia, para a cobrança de valores pretéritos de título judicial decorrente de mandado de segurança coletivo impetrado por entidade associativa de caráter civil." (Plenário, Relator Ministro Luiz Fux, julgado em 17/12/2020, publicada em 08/01/2021) ."
16.	Nesse julgado, reafirmando a sua jurisprudência, o STF entendeu que, nos casos de direito reconhecido em mandado de segurança coletivo impetrado por entidade associativa de caráter civil, são prescindíveis a autorização expressa dos associados, a filiação anterior à data da impetração e a relação nominal desses na petição inicial, pois, nessa situação, ocorre a substituição processual prevista no artigo 5º, inciso LXX, alínea b, da Constituição Federal.
17.	No caso em exame, como a coisa julgada que alegadamente garantiu à inativa a incorporação de "quintos" em decorrência do exercício de função comissionada no período de 08/04/1998 a 04/09/2001 não foi formada em writ coletivo, mas em ação ordinária, com base na tese adotada pelo STF no Tema 499 da Repercussão Geral, faz-se necessário determinar ao órgão de origem que verifique a regularidade da representação processual da interessada, mediante apresentação da relação de representados juntada à inicial do processo de conhecimento. 
III
18.	Quanto à rubrica "opção" de função, o pagamento dessa vantagem proporcionou acréscimo aos proventos de aposentadoria em relação à última remuneração contributiva da atividade, o que contraria o disposto no art. 40, caput e § 2º, da Constituição Federal, com a redação conferida pela Emenda Constitucional (EC) 20/1998.
19.	Para melhor compreensão da matéria, reproduzo a norma constitucional de referência:
"Art. 40 - Aos servidores titulares de cargos efetivos da União, dos Estados, do Distrito Federal e dos Municípios, incluídas suas autarquias e fundações, é assegurado regime de previdência de caráter contributivo, observados critérios que preservem o equilíbrio financeiro e atuarial e o disposto neste artigo. (Redação dada pela Emenda Constitucional nº 20, de 15/12/98) .
 (...) 
§ 2º Os proventos de aposentadoria e as pensões, por ocasião de sua concessão, não poderão exceder a remuneração do respectivo servidor, no cargo efetivo em que se deu a aposentadoria ou que serviu de referência para a concessão da pensão. (Redação dada pela Emenda Constitucional nº 20, de 1998) ."
20.	Percebe-se que a EC 20/1998 traz o regime atuarial e contributivo, reconfigurando o modelo previdenciário do país. Entre as diversas regras que compõem tal modelo, consta a proibição dirigida ao servidor inativo de perceber proventos em montante superior ao correspondente à sua remuneração no cargo efetivo em que se deu a aposentadoria. Noutras palavras, após a edição da EC 20/1998, afastou-se a hipótese de o aposentado, em face do regime atuarial e contributivo previdenciário, receber proventos em valores acima da quantia remuneratória do cargo efetivo.
21.	No caso concreto, a incorporação da rubrica "opção" aos proventos da Sra. Tania Mendes Zica Sinfronio extrapolou o limite em questão previsto na Constituição Federal. Em situações análogas, o magistério jurisprudencial desta Corte de Contas tem impugnado concessões de aposentadoria e pensões que se divorciam da norma de proibição disciplinada pelo art. 40, caput e § 2º, da Constituição Federal, especialmente quando o servidor atende aos requisitos para aposentadoria somente após a edição da EC 20/1998, consoante o voto condutor do Acórdão 1599/2019-TCU-Plenário (Relator Ministro Benjamin Zymler) :
"8. De fato, o servidor implementou os requisitos para aposentadoria apenas em 2015, mediante aplicação da regra prevista no art. 2º da EC 47/2005 (redução de um ano de idade para cada ano excedente de contribuição) .
9. Veja-se que nem mesmo mediante contribuição, o valor dos proventos, calculados com base na Lei 10.887/2004, pode superar, no momento da concessão, o valor da última remuneração. Ou seja, os proventos, calculados com base na média da remuneração que serviu de base para as contribuições previdenciárias, não podem superar a remuneração do servidor no cargo no qual se dá a aposentação. Com mais razão ainda é indevido o acréscimo de parcela aos proventos sobre a qual não incidiu contribuição previdenciária. 
10. Portanto indevido o pagamento da parcela 'opção', por violar o § 2º do art. 40 da CF, transcrito." (grifos acrescidos) .
22.	Ao acolher a tese do relator, o Plenário decidiu: 
"9.4. firmar entendimento de que é vedado o pagamento das vantagens oriundas do art. 193 da Lei 8.112/1990, inclusive o pagamento parcial da remuneração do cargo em comissão ('opção') , aos servidores que implementaram os requisitos de aposentadoria após 16/12/1998, data de publicação da Emenda Constitucional 20, que limitou o valor dos proventos à remuneração do cargo efetivo no qual se deu a aposentadoria."
23.	Nessa mesma linha de exegese, a 2ª Câmara do Tribunal, mediante o Acórdão 8.186/2019 (rel. min. Aroldo Cedraz) , considerou ilegal concessão de aposentadoria, sob os seguintes fundamentos que extraio do voto que impulsionou o precitado decisum:
"4. Em análise mais detida, a unidade técnica apontou que, quanto à opção contida no art. 2º da Lei 8.911/1994, por consistir em vantagem que proporciona acréscimo aos proventos de aposentadoria em relação à última remuneração contributiva da atividade, sua concessão é indevida por descumprir o disposto no art. 40, caput e § 2º, da Constituição Federal, com redação dada pela Emenda Constitucional 20/1998.
 (...) 
7. Acolho o parecer da unidade técnica especializada, cujos fundamentos incorporo como minhas razões de decidir."
24.	Igualmente afinados a essa interpretação estão os Acórdão da 1ª Câmara: 14.580/2019 (relator Ministro-Substituto Weder de Oliveira) , 14.567/2019 (de minha relatoria) e 6.853/2020 (relator Ministro Bruno Dantas) ; e da 2ª Câmara: Acórdãos 13.074/2019 (relator Ministro Aroldo Cedraz) , 13.096/2019 (relatora Ministra Ana Arraes) e 10.414/2021 (no qual fui relator) .
25.	Tendo por base o entendimento firmado pelo TCU no Acórdão 1599/2019-TCU-Plenário, a Sefip formulou representação com o objetivo de sustar o pagamento da "opção" do art. 193 da Lei 8.112/1990 aos aposentados que implementaram os requisitos da aposentadoria após 16/12/1998, data da publicação da Emenda Constitucional 20, bem como aos beneficiários de pensão decorrente de aposentadoria nas mesmas condições. 
25. 	Por meio do Acórdão 565/2021-TCU-Plenário, no qual foi relator o Ministro Jorge Oliveira, a Representação foi considerada procedente, determinando-se aos órgãos da Administração Pública Federal direta, autárquica ou fundacional, com fundamento no art. 43, I, da Lei 8.443/1992, c/c o art. 250, inciso II, do Regimento Interno/TCU, a adoção das seguintes providências:
"9.2.1. no prazo de 15 (quinze) dias, iniciem os procedimentos para identificação dos casos e promovam a oitiva de todos os aposentados e pensionistas que se encontrem na situação descrita neste processo, com vistas à regularização, no prazo de 180 (cento e oitenta) dias, do pagamento da vantagem denominada 'opção', prevista no art. 193 da Lei 8.112/1990, que deverá adotar os seguintes parâmetros:
9.2.1.1. o pagamento da 'opção' deverá ser suprimido, no caso dos beneficiários cujos atos de concessão foram emitidos há menos de cinco anos e se encontrem pendentes de julgamento pelo TCU;
9.2.1.2. o pagamento da 'opção' deverá ser transformado em vantagem pessoal, a ser absorvida por quaisquer reajustes futuros, no caso dos beneficiários cujos atos de concessão foram expedidos há mais de cinco anos, desde que ainda não tenham sido julgados ou considerados tacitamente registrados pelo TCU;
9.2.1.3. o pagamento da 'opção' deverá ser transformado em vantagem pessoal nominalmente identificada, sujeita exclusivamente ao reajuste geral dos servidores públicos federais, no caso dos beneficiários cujos atos de concessão tenham sido julgados legais ou considerados tacitamente registrados pelo TCU há mais de cinco anos;
9.2.2. promovam levantamento e enviem, no prazo de 180 (cento e oitenta) dias, à apreciação desta Corte de Contas, os eventuais atos de aposentadoria e de pensão civil que contemplem o pagamento da parcela de "opção" nas circunstâncias tratadas neste processo, expedidos há mais de cinco anos, por meio do sistema e-Pessoal, caso ainda não o tenham providenciado;
9.2.3. se abstenham de emitir novos atos de concessão que contenham a irregularidade tratada nestes autos.
 (...) 
9.7. dar ciência desta deliberação aos órgãos da Administração Pública Federal, autárquica e fundacional, destacando que o relatório e o voto que fundamentam a deliberação podem ser acessados por meio do endereço eletrônico www.tcu.gov.br/acordaos;"
26.	Compulsando o ato de aposentadoria inserto à peça 3, verifico que a ex-servidora somente implementou os requisitos para aposentadoria após a edição da EC 20/1998, razão pela qual não pode receber proventos em valores superiores à remuneração do cargo efetivo, sob pena de infringir o comando expresso do art. 40, caput e § 2º, da Constituição Federal. 
27.	Assim, o encaminhamento sugerido para o ato impugnado, pela Sefip e pelo MP/TCU, está em alinho com a Carta da República e ainda se encontra em total aderência com o entendimento jurisprudencial desta Corte de Contas. 
28.	Quanto ao fato de a vantagem em questão ter sido incluída, pelo TST, no ato de aposentadoria, em cumprimento a decisão monocrática da Desembargadora Federal Gilda Seixas, do Tribunal Regional Federal da 1ª Região, em 21/02/2020 (peça 3, p. 9-12) , consta que a referida deliberação foi proferida nos autos do Agravo de Instrumento 1041687-08.2019.4.01.0000, interposto contra decisão da 5ª Vara da JFDF no processo 1035883-44.2019.4.01.3400, que indeferira o pedido de tutela antecipada objetivando suspender a execução do Acórdão 1599/2019-TCU-Plenário.
29.	A decisão de mérito no processo originário (1035883-44.2019.4.01.3400) foi proferida em 13/08/2020. O alcance da referida sentença foi examinado pelo Ministro Benjamin Zymler no voto condutor do Acórdão 11802/2020-TCU-Primeira Câmara. Nele consta que tanto a Decisão 481/1997-Plenário quanto o Acórdão 2076/2005-TCU-Plenário, cuja aplicação foi determinada na deliberação judicial em comento, têm efeitos limitados ao período que antecede à promulgação da Emenda 20/1998. Para maior clareza, transcrevo, em parte, o referido Voto:
"V - Da superveniência de sentença proferida pela 5ª Vara Federal da Seção Judiciária do Distrito Federal nos autos da Ação Ordinária 1035883-44.2019.4.01.3400 ajuizada pelo Sindicato dos Trabalhadores do Poder Judiciário e do Ministério Público da União no Distrito Federal - SINDJUS/DF
39. 	O Sindicato dos Trabalhadores do Poder Judiciário e do Ministério Público da União no Distrito Federal - SINDJUS/DF ingressou com ação ordinária (1035883-44.2019.4.01.3400) perante a Seção Judiciária do Distrito Federal postulando, em tutela antecipada, a suspensão da aplicação do entendimento firmado no item 9.4 do Acórdão 1599/2019-TCU-Plenário e, no mérito, a anulação da referida deliberação, para restabelecer o entendimento do TCU, aplicado nos últimos 14 (quatorze) anos, no sentido de assegurar 'na aposentadoria a vantagem decorrente da opção, prevista no art. 2º da Lei nº 8.911/94, aos servidores que, até a data de 18 de janeiro de 1995, tenham satisfeito os pressupostos temporais estabelecidos no art. 193 da Lei 8.112/90, ainda que sem os requisitos para aposentação em qualquer modalidade' (cf. Acórdão 2076/2005-TCU-Plenário) .
40.	O pedido de tutela antecipada foi indeferido pelo juízo titular da 5ª Vara Federal da SJ/DF, sobrevindo recurso de agravo de instrumento interposto perante o Tribunal Regional Federal da 1ª Região, que, monocraticamente, deferiu a tutela recursal de urgência nos seguintes termos:
'Pelo exposto, DOU PROVIMENTO ao agravo de instrumento, para deferindo a tutela provisória recursal, suspender a aplicação do entendimento firmado no Acórdão 1599/2019-TCU-Plenário/TCU de que: 'é vedado o pagamento das vantagens oriundas do art. 193 da Lei 8.112/1990, inclusive o pagamento parcial da remuneração do cargo em comissão ('opção') , aos servidores que implementaram os requisitos de aposentadoria após 16/12/1998, data de publicação da Emenda Constitucional 20, que limitou o valor dos proventos à remuneração do cargo efetivo no qual se deu a aposentadoria'; essa decisão vigorará até o julgamento colegiado deste agravo, ou até eventuais ulteriores decisão ou sentença pelo juízo primitivo'.
41. 	Contra a referida decisão foi interposto agravo regimental pela União, o qual não foi julgado pelo órgão colegiado.
42. 	Em 13/8/2020, o mérito da referida ação ordinária, ajuizada em 8/11/2019, foi apreciado pela Juíza Federal Substituta da 5ª Vara Federal da Seção Judiciária do Distrito Federal, tendo sido julgado procedente o pedido, 'para que se faça incidir o entendimento do TCU, proferido no Acórdão 2.076/2005, aplicado nos últimos 14 (quatorze) anos, no sentido de assegurar na aposentadoria a vantagem decorrente da opção, prevista no art. 2º da Lei nº 8.911/94, aos servidores substituídos da autora que, até a data de 18 de janeiro de 1995, tenham satisfeito os pressupostos temporais estabelecidos no art. 193 da Lei 8.112/90, ainda que sem os requisitos para aposentação em qualquer modalidade'.
43.	Em virtude do julgamento do mérito da referida ação ordinária, a tutela recursal deferida monocraticamente pelo Tribunal Regional Federal da 1ª Região foi julgada prejudicada, em razão da perda superveniente do seu objeto.
44. 	O Tribunal de Contas da União é órgão público especializado de auxílio ao Congresso Nacional. Possui estatura constitucional e visa orientar o Poder Legislativo no exercício do controle externo, sem, contudo, subordinar-se a ele. Por isso, possui autonomia, cumprindo-lhe, primordialmente, praticar atos administrativos de fiscalização, tendo a Constituição Federal outorgado-lhe diversas competências para o cumprimento deste mister, inclusive a competência jurisdicional, se se considerar jurisdição todo poder ou autoridade conferida à pessoa, em virtude da qual pode conhecer de certos negócios públicos e os resolver de forma definitiva (in Vocabulário Jurídico, De Plácido e Silva, pág. 466) . Em verdade, segundo consta da ementa do MS 23.550, Redator para o Acórdão Ministro Sepúlveda Pertence (DJ 31.10.2001) , o Tribunal de Contas da União é de 'colorido quase-jurisdicional'.
45.	Não se quer com isso negar o controle jurisdicional dos atos do TCU, tendo em vista o princípio da inafastabilidade do controle jurisdicional, insculpido no artigo 5º, inciso XXXV, da Carta Magna. Ocorre que, mesmo nessas hipóteses, a natureza da decisão do Poder Judiciário é rescindente, mas não substitutiva, porquanto a Constituição e a lei reservaram ao TCU a competência para exercer a jurisdição nos processos que lhe são afetos. É dizer, verificada a ilegalidade, pode o Judiciário cassar a decisão desta Corte de Contas, declarando-lhe a nulidade, mas não determinar que o TCU interprete a lei (ou a Constituição) em um determinado sentido (cf. MS 21.466/DF, Relator Ministro Celso de Mello, in DJ 6/5/1994) .
46.	Não sem razão, aos membros do Tribunal de Contas da União foram atribuídas constitucionalmente as mesmas prerrogativas da magistratura em equiparação com os Ministros do Superior Tribunal de Justiça, in verbis: 'os Ministros do Tribunal de Contas da União terão as mesmas garantias, prerrogativas, impedimentos, vencimentos e vantagens dos Ministros do Superior Tribunal de Justiça, aplicando-se-lhes, quanto à aposentadoria e pensão, as normas constantes do art. 40' (§ 3º do art. 73 da CF/1988) .
47.	Tem-se, assim, que, tal qual os membros do Poder Judiciário, os juízes (Ministros) do Tribunal de Contas da União, no cumprimento de suas atribuições jurisdicionais, estão sujeitos tão somente à lei e ao Direito, sendo a independência funcional um atributo inerente às suas atividades. Desse modo, cabe aos membros deste Tribunal decidir as questões que lhe são submetidas segundo a sua convicção jurídica e de acordo com o princípio do livre convencimento motivado.
48. 	De tanto, resulta que, seja pela jurisdição atribuída constitucionalmente ao Tribunal de Contas da União, seja pelas prerrogativas da magistratura de que gozam os membros desta Corte de Contas, a decisão tomada pela 5ª Vara Federal da Seção Judiciária do Distrito Federal não deve ser compreendida no sentido de que este Tribunal não possa ou esteja impedido de apreciar os processos de sua competência de acordo com a livre convicção dos seus magistrados e que deva obrigatoriamente atuar de acordo com o entendimento que aquele juiz entenda ser o correto.
49. 	Há mais.
50. 	Extrai-se da parte dispositiva da sentença que o pedido foi julgado procedente para que a União (Tribunal de Contas da União) faça incidir em relação aos servidores substituídos pelo ente sindical o entendimento consubstanciado no Acórdão 2076/2005-TCU-Plenário, que assegurou 'na aposentadoria a vantagem decorrente da opção, prevista no art. 2º da Lei nº 8.911/94, aos servidores que, até a data de 18 de janeiro de 1995, tenham satisfeito os pressupostos temporais estabelecidos no art. 193 da Lei 8.112/90, ainda que sem os requisitos para aposentação em qualquer modalidade" (cf. item 9.3.1 do acórdão) .
51. 	Ocorre que esta Corte em nenhum momento desconstituiu ou tornou insubsistente o Acórdão 2076/2005-TCU-Plenário. É dizer, o posicionamento prestigiado no Acórdão 2076/2005-TCU-Plenário de maneira alguma vem sendo transgredido pelo Tribunal em virtude do entendimento fixado no Acórdão 1599/2019-TCU-Plenário.
52. 	Com efeito, a vantagem denominada 'opção' concedida ao ora recorrente não decorreu da Decisão 481/1997-Plenário, cujos efeitos o Acórdão 2076/2005-TCU-Plenário resguardou, frise-se, em embargos declaratórios opostos àquela decisão. Ademais, a aposentadoria do interessado, ora recorrente, é posterior ao advento da Emenda Constitucional 20/1998, que, por estabelecer disciplinamento novo quanto ao regime de previdência dos servidores públicos, pôs termo final a qualquer entendimento jurisprudencial escorado nas anteriores normas de regência.
53. 	Ou seja, a tese fixada no Acórdão 2076/2005-TCU-Plenário foi preservada no Acórdão 1.599/2019, tendo havido, na verdade, a limitação da eficácia temporal do que restou decidido na referida deliberação à data anterior da vigência da Emenda Constitucional 20, de 16/12/1998, haja vista a nova redação dada ao § 2º do art. 40 da CF/1988, segundo a qual: 'os proventos de aposentadoria e as pensões, por ocasião de sua concessão, não poderão exceder a remuneração do respectivo servidor, no cargo efetivo em que se deu a aposentadoria ou que serviu de referência para a concessão da pensão' (grifos acrescidos) .
54.	Considerou-se, outrossim, ser indevido o pagamento da vantagem 'opção' nos proventos de aposentadoria dos servidores concedidos após a vigência da referida emenda, em virtude da pacífica jurisprudência dos tribunais no sentido de ser vedado ao servidor público carrear para os proventos da aposentadoria ou para a pensão por ele instituída vantagem remuneratória sobre a qual não incidiu contribuição previdenciária, tendo em vista a necessidade de se observar os princípios constitucionais do caráter contributivo e do equilíbrio atuarial e financeiro introduzidos no regime de previdência dos servidores públicos pela referida emenda.
55. 	Registre-se que essas questões trazidas com a superveniência da EC 20/1998 também não foram objeto de consideração, análise e deliberação por este Tribunal por ocasião da edição do Acórdão 2076/2005-TCU-Plenário, que apreciou embargos de declaração opostos ao Acórdão 589/2005-TCU-Plenário, proferido em pedidos de reexame interpostos contra a Decisão 844/2001-Plenário, adotada quando da apreciação de estudos sobre a legalidade e constitucionalidade da Decisão 481/1997-Plenário, declarando a nulidade desta última e estabelecendo a legalidade da percepção da parcela denominada opção, nos casos de preenchimento dos requisitos dos arts. 193 da Lei 8.112/1990 ou 180 da Lei 1.711/1952, e definindo a forma de observância dos princípios da segurança jurídica e da boa-fé nos casos de atos administrativos que se constata serem ilegais.
56. 	É que, muito embora o Acórdão 2.076 tenha sido proferido no ano de 2005, a referida deliberação, apreciando embargos de declaração, cumpre frisar, suprimiu vícios existentes nos acórdãos sucessivos e na própria Decisão 481/1997-Plenário, que deliberou originariamente sobre o direito ao pagamento da vantagem 'opção', e que foi adotado em data anterior à superveniência da EC 20/1988.
57. 	Ou seja, no mencionado Acórdão 2.076/2005 não houve debate acerca da superveniência da EC 20/1998 sob o enfoque tratado no Acórdão 1599/2019-TCU-Plenário.
58. 	Da mesma forma, a jurisprudência dos tribunais no sentido de ser vedado ao servidor público carrear para os proventos da aposentadoria ou para a pensão por ele instituída vantagem remuneratória sobre a qual não incidiu a contribuição previdenciária correspondente, tendo em vista a necessidade de se observar os princípios constitucionais do caráter contributivo e do equilíbrio atuarial e financeiro introduzidos pela EC 20/1998, é bastante recente e ainda não se encontrava pacificada por ocasião do Acórdão 2076/2005-TCU-Plenário.
59. 	Insisto: a despeito de prolatado em 2005, o Acórdão 2.076 deste Tribunal teve o específico propósito de encerrar a polêmica instalada na Corte com a edição da malfadada Decisão Administrativa 481/1997; mais especificamente, o único escopo do acórdão de 2005 foi uniformizar o tratamento a ser dado aos atos - então reconhecidamente ilícitos, diga-se de passagem - produzidos sob inspiração da decisão de 1997. Por certo, não se pode conceber - e tal jamais foi a pretensão do TCU - que uma controvertida decisão administrativa subsista, como fonte de direito, a substancial modificação do quadro normativo em que engendrada. Logo, os efeitos de ambas as deliberações se circunscrevem - necessária e exclusivamente - ao período que antecede a promulgação da Emenda 20.
60. 	Por fim, cumpre registrar que na parte dispositiva da sentença proferida pela 5ª Vara Federal da Seção Judiciária do Distrito Federal não há qualquer determinação no sentido de se afastar a aplicação das disposições da EC 20/1998 em relação aos atos de aposentadoria dos substituídos pela entidade sindical. Assim sendo, não há como se pretender que a referida decisão tenha erigido o Acórdão 2076/2005-TCU-Plenário em cláusula pétrea, imune, até mesmo, a alterações supervenientes no regime previdenciário promovidas por meio de emenda à Constituição Federal.
61. 	À luz, portanto, do ordenamento constitucional vigente, a sentença proferida pela 5ª Vara Federal da Seção Judiciária do Distrito Federal não dispõe do alcance pretendido pela recorrente e não pode ser compreendida no sentido de que os Ministros deste Tribunal estariam impedidos de apreciar os processos que lhes são submetidos de acordo com as suas próprias convicções sobre a matéria e proibidos de aplicar normas constitucionais com indubitável incidência sobre o caso em julgamento."
30.	No mesmo sentido, menciono, a título de exemplo, os Acórdãos da Primeira Câmara 12.361/2020 e 13.919/2020 (relator Ministro Benjamin Zymler) .
31.	No voto condutor do Acórdão 6279/2021-TCU-Segunda Câmara (relator Ministro Vital do Rego) , consta que "a eficácia da sentença proferida em ação judicial movida pelo Sindicato dos Trabalhadores do Poder Judiciário e do Ministério Público da União no Distrito Federal há de ser compreendida como adstrita aos aposentados até a edição da Emenda Constitucional 20/1998", não impedindo determinação ao órgão de origem para que se abstenha de realizar pagamentos referentes à opção e para emitir novo ato isento de tal irregularidade. Nessa linha, menciono o Acórdão 17609/2021-TCU-Segunda Câmara, da minha relatoria. 
32.	Também no caso dos presentes autos, a opção deferida à Sra. Tania Mendes Zica Sinfronio não deriva da Decisão 481/1997-Plenário. Com isso, o Acórdão 2076/2005-TCU-Plenário não se aplica à referida interessada, pois a referida decisão teve por finalidade apenas orientar a revisão dos atos de concessão editados sob a inspiração da Decisão 481/1997.
33.	Diante desse contexto fático e jurídico, entendo que deve ser considerada ilegal a concessão de aposentadoria em exame, com a negativa de registro do correspondente ato, aplicando-se a orientação fixada no verbete da Súmula/TCU 106 às parcelas indevidamente recebidas pela interessada. 
34. 	Outrossim, em conformidade com o art. 262 do Regimento Interno/TCU, importa determinar ao TST que faça cessar os pagamentos decorrentes da rubrica "opção", sob pena de responsabilidade solidária da autoridade administrativa omissa, podendo ser emitido novo ato após a correção da irregularidade acima descrita. 
35.	Deve-se igualmente determinar ao órgão de origem que comunique a beneficiária sobre a deliberação do Tribunal, alertando-a de que o efeito suspensivo proveniente da interposição de eventuais recursos não a exime da devolução dos valores percebidos indevidamente após a notificação, caso esses não sejam providos. Após, devem ser remetidos ao Tribunal documentos comprobatórios de que a inativa foi cientificada do julgamento desta Corte.
36.	Por fim, esclareço que o ato em questão deu entrada nesta Corte de Contas em 2020, não se aplicando a recente sistemática definida pelo Plenário, mediante o Acórdão 122/2021 (rel. min. Walton Alencar Rodrigues) , na linha de observar o Recurso Extraordinário 636.553, em que foi fixado prazo de cinco anos para que o TCU registre os atos de concessão inicial de aposentadoria, reforma ou pensão, após o qual serão considerados "tacitamente registrados", podendo posteriormente o ato que contenha alguma ilegalidade ser submetido ao procedimento de revisão de ofício, com base no art. 54 da Lei 9.784/1999 c/c o art. 260, § 2º, do Regimento Interno/TCU. 
	Ante o exposto, manifesto-me por que seja adotada a deliberação que ora submeto a este Colegiado.
TCU, Sala das Sessões, em 08 de fevereiro de 2022.
MARCOS BEMQUERER COSTA
Relator